【裁判字號】    91,上易,3478
【裁判日期】    920128
【裁判案由】    違反臺灣地區與大陸地區人民關係條例
【裁判全文】
臺灣高等法院刑事判決                          九十一年度上易字第三四七八號
    上  訴  人  臺灣新竹地方法院檢察署檢察官
    被      告  甲○○  女  四.
右上訴人因被告違反臺灣地區與大陸地區人民關係條例案件，不服臺灣新竹地方法院
九十一年度易字第五０三號，中華民國九十一年十一月二十六日第一審判決（聲請簡
易判決處刑案號：臺灣新竹地方法院檢察署九十一年度偵字第二四八八號）提起上訴
，本院判決如左：
    主  文
上訴駁回。
    理  由
一、本案經本院審理結果，認第一審判決對被告甲○○為無罪之諭知，核無不當，應
    予維持，並引用附件所示第一審判決書記載之證據及理由。
二、檢察官上訴意旨略以：大陸地區人民劉蘭貞係因婚姻關係居住臺灣地區，且其夫
    亦因年老重病需人照料，在被告之子非短期能復原之情形下，劉蘭貞顯無可能毫
    無報酬北上新竹主動「短暫幫忙」被告，而置其夫於不顧，故被告縱有基於友誼
    之關係而幫忙被告，亦無礙於僱傭關係之成立云云。
三、本院查：
（一）被告於本件案發之前即已因舊鄰居即證人施漪珍之介紹而認識劉蘭貞，而劉蘭
      貞亦因與施漪珍之父親施志清結婚而入境來台等事實，業據施漪珍於原審中結
      證在卷（見原審卷第六二至六三頁），並有施志清全戶戶籍謄本、被告之入出
      境查詢結果（見原審卷第三二、三三、六八頁）等在卷可稽，施漪珍並稱：我
      回家時曾經提及被告之子因車禍住院之事，所以劉蘭貞知道等語（見原審卷第
      六三頁），亦即，被告之子因車禍住院而需人協助一事應非被告主動告知並有
      求於劉蘭貞，被告辯稱是劉蘭貞主動來店裡幫忙等語即非不可採信。
（二）次查，被告因前述原因需人手協助後，除有劉蘭貞前往被告經營之鴨肉麵店幫
      忙外，另有鄰居楊琇玉、被告之大嫂黃吳彩雲等人輪流前往幫忙，其中楊琇玉
      證稱：「那段時間被告的兒子住院，我會去醫院照顧他兒子，有時去麵攤幫忙
      」，黃吳彩雲則陳稱：「他兒子發生車禍後，因為狀況不好，家屬都要在加護
      病房外面等，因為他們家都靠被告賺錢，一個月還要付四萬元的房租，我就更
      常去幫忙」等語（見原審卷第二一、二三頁），足見被告確實因為醫院、麵店
      兩頭煎熬而急需人幫忙，而其親朋好友在此情形下也都願意出面協助，因此劉
      蘭貞同樣基於朋友之誼前往被告之麵店幫忙亦屬人情之常，自不能以劉蘭貞係
      大陸地區人民，即認其幫忙被告必定有報酬之約定或有僱傭之關係。
（三）再者，劉蘭貞之夫施志清因年邁需人照料，固經施漪珍陳述在卷，然劉蘭貞到
      被告麵店幫忙不過三日（九十一年五月二日至同年月四日）；再對照證人即查
      獲本案之員警吳慶聰所述﹕我曾調查過，劉蘭貞夫家之家境不錯等語（見原審
      卷第六五頁），可知，劉蘭貞亦無遠從台南北上新竹之麵店打工賺錢之必要，
      被告所辯劉蘭貞只是基於友誼而短暫北上幫忙，應可採信。
（四）末查，被告及劉蘭貞於警詢時固均供稱：劉蘭貞是看到應徵廣告而前往被告之
      麵店工作，因只是試用期間，所以尚未提及薪水多少云云。經本院當庭勘驗被
      告之警詢錄音帶，核亦與警詢筆錄相符（見本院九十二年一月三日訊問筆錄第
      四頁）。惟查，被告及劉蘭貞在本件案發之前已經認識，被告亦知道劉蘭貞為
      大陸地區人民因結婚來台，均如前（一）所述，惟渠等竟於警詢中互稱不認識
      對方，被告並表示不知道劉蘭貞是大陸地區人民云云，足見該筆錄之陳述已有
      不實，其二人或因情急，或有其他原因致為不實之陳述，尚無從得知，然警詢
      筆錄所載既與事實不相符合，自不能逕採為證據。
（五）綜上，本案並無證據證明劉蘭貞受僱被告在被告所經營之麵店幫忙，此外復查
      無其他積極證據足證被告確有檢察官所指之前開犯行，原審以不能證明被告犯
      罪而為被告無罪之諭知，認事用法均無違誤，檢察官上訴指摘原審判決不當，
      為無理由，應予駁回。
據上論結，應依刑事訴訟法第三百七十三條、第三百六十八條，判決如主文。
本案經檢察官鍾鳳玲到庭執行職務。
中    華    民    國    九十二    年        一      月      二十八      日
                              台灣高等法院刑事第七庭
                                  審判長法  官  吳  啟  民
                                        法  官  施  俊  堯
                                        法  官  林  瑞  斌
右正本證明與原本無異。
不得上訴。
                                        書記官  丁  淑  蘭
中    華    民    國    九十二    年        一      月      二十八      日
附件：
臺灣新竹地方法院刑事判決                          九十一年度易字第五三號
    公  訴人  臺灣新竹地方法院檢察署檢察官
    被      告  甲○○  女  四十七歲（民國○○○年○月○日生）
                        身分證統一編號：Ｋ二0000000號
                        住新竹市○區○○路四十號
右列被告因違反臺灣地區與大陸地區人民關係條例案件，經檢察官聲請以簡易判決處
刑（九十一年度偵字第二四八八號），本院改依通常程序審理，並判決如左：
    主  文
甲○○無罪。
    理  由
一、聲請意旨略以：被告甲○○於民國九十一年五月二日晚上九時許起，未經主管機
    關許可，在其所開設之新竹市○區○○○路十六號「味味鴨肉麵」店內，僱用合
    法來台探親之大陸地區人民劉蘭貞，從事端菜、洗碗等打雜之工作。嗣於同年月
    四日晚上十一時二十五分許，在上址為警查獲，因認被告甲○○所為係違反台灣
    地區與大陸地區人民關係條例第十五條第四款之僱用大陸地區人民在臺灣地區從
    事未經許可之工作規定，而犯同法第八十三條第一項之罪嫌等語。
二、按犯罪事實應依證據認定之，無證據不得推定其犯罪事實；又不能證明被告犯罪
    者，應諭知無罪之判決，刑事訴訟法第一百五十四條、第三百零一條第一項，分
    別定有明文。
三、公訴人認被告涉犯上開罪嫌，無非以：右揭犯罪事實，業據證人劉蘭貞於警訊中
    證述實在，被告亦於本署初訊時亦坦承劉蘭貞是來幫忙的等語。被告僱用劉蘭貞
    於上址工作無疑，雖仍在試用階段而未談及薪資數額，仍無礙二人間之僱用契約
    之成立等語，為其論據。
四、訊據被告甲○○固坦承劉蘭貞於為警查獲前幾日確實都有在其所經營之味味鴨肉
    麵幫忙，惟其並未雇用劉蘭貞，辯稱：她是我以前鄰居施漪珍父親施志清喪偶後
    再娶的對象，幾年前我去大陸福州玩時就認識她，因為我兒子黃柏凱發生車禍很
    嚴重在加護病房，以前店裡主要是我兒子在做，為了他的醫藥費我還是得開店，
    那段時間我的朋友都常來店裡幫我，當時劉蘭貞人正在臺灣，她知道以後就從臺
    南上來看我，也順便在店裡幫我招呼客人，我沒有僱用她，更沒有付她薪水等語
    。
五、本院經調查各項證據後，認定被告甲○○無罪之理由如下：
（一）經查，被告甲○○之長子黃柏凱為六十六年十月二十五日生，於九十一年三月
      二十日經急診入行政院衛生署新竹醫院加護房治療，經歷多次手術，出院前醫
      師出具證明診斷其狀況為：頭部外傷併腦震盪及蜘蛛膜下腔出血、多處肋骨骨
      折併右側血胸、腹部鈍傷併脾臟破裂及內出血、低血量休克、右側肋膜積水、
      骨盆骨折、右側膿胸與胸膜滲液、左側肱骨骨折併橈神經病變暨右側大腿燒燙
      傷等傷勢，至同年六月二十二日出院，但目前認知功能及神經損傷皆未完全恢
      復，尚需接受後續復健治療，有行政院衛生署新竹醫院九一診字第一四一九一
      號住院診斷證明書一份附於本院卷內可憑，並有被告於九十一年四月十七日向
      全民健康保險局申請全民健康保險重大傷病證明之全民健康保險重大傷病證明
      申請書影本一份附於本院卷內可參。故，被告指稱該段時間其兒子黃柏凱因車
      禍受有重傷、住在加護病房等情，確為真實。
（二）次查，經傳訊證人施漪珍，其具結證稱：甲○○是我以前住在仁愛國宅的鄰居
      ，我們認識已經二十幾年，至於劉蘭貞，她與我父親施志清之前就認識，在我
      母親去世後，我父親就娶他當老婆照顧我父親，應該是我回臺南看父親時有提
      到甲○○的小孩車禍昏迷，可能是劉蘭貞聽到後，自己主動與甲○○聯絡上來
      新竹的，因為她與甲○○在幾年前，因為當時甲○○說要去福州玩，我是福州
      人，我告訴他我那邊有朋友劉蘭貞，叫她可以去找劉蘭貞玩，她們二人因此認
      識等語（見本院九十一年十月三十一日審理筆錄第六至七頁），證人施漪珍所
      言核與本院函調之證人施志清全戶戶籍謄本內容所載及被告甲○○之入出境查
      詢結果相符，有上開戶籍謄本及入出境查詢結果表各一份附於本院卷內可憑，
      是以，證人劉蘭貞的確是與證人施漪珍的父親施志清合法結婚後入境來台之大
      陸地區人民，證人劉蘭貞並非偷渡客，而被告與證人劉蘭貞間，亦應如被告所
      辯稱其二人係在本案發生前即認識。
（二）復查，本院再傳訊證人即當場現場查獲之警員吳慶聰，其結證稱：這個案子是
      有人在四月十八日檢舉，我請同事潘百才佯裝是客人在四月二十六日去消費看
      看，他發現果然有大陸人，所以五月四日晚上十一點多，因為當地是屬於埔頂
      派出所的轄區，我就帶關東橋派出所的人員去抓，在我遣返劉蘭貞回大陸從高
      雄出境的路上，她告訴我說她老公的年紀很大，她老公對她們家鄉很照顧，老
      婆死後就娶她當太太，她都叫他先生為大伯，她們的確有住在一起，我事後有
      去查過，她夫家的家境很不錯，她先生也沒有前科，她告訴我是因為甲○○的
      兒子出車禍，透過甲○○的哥哥才請她過來幫忙，我當天在現場觀察，甲○○
      與劉蘭貞二人應該很熟，因為甲○○當天有讓劉蘭貞幫忙收錢、找錢，與一般
      大陸客都是在廚房幫忙的情形不同等語（參本院九十一年九月三日第二份訊問
      筆錄第二至三頁），證人吳慶聰所言，亦與本院函調之證人施志清全戶戶籍謄
      本、全民健康保險重大傷病證明申請書等內容所載及被告辯稱是因為兒子黃柏
      凱出車禍，鴨肉麵店缺人手等情相合。再經傳訊證人即查獲前二次至味味鴨肉
      麵店查訪的警員潘百才，其結證稱：我第一次是晚上十點多去的，我去吃麵，
      現場的大陸女子（經當庭指認照片後確定是證人劉蘭貞）來收碗筷，她也有跟
      客人打招呼，因為她的口音與一般人不同，所以我特別注意她，回去後我向巡
      官報告，第二次是巡官跟我一起去，也是晚上十點多，我指給巡官看，他也認
      為是大陸女子，我們去了二次才取締，二次去吃麵時，除了劉蘭貞以外，甲○
      ○也都在現場，我後來和吳慶聰一起遣送她回去，不記得她說她來多久了，只
      記得她說是老闆娘的親人發生車禍，她是來幫忙的等語（見本院九十一年十月
      三十一日審理筆錄第三至五頁），互核二位證人即警員吳慶聰與潘百才之證詞
      ，應可知證人劉蘭貞並非因為來台後經濟窘困而至被告所經營之味味鴨肉麵店
      工作，應確係證人劉蘭貞在知道被告家裡發生事情，基於人性之關懷而主動至
      新竹探望被告，又因為被告一時忙不過來，才利用短暫到新竹的時間到味味鴨
      肉麵店幫忙端菜、收桌子；參諸，案外人施志清已年近九十，平日均由證人劉
      蘭貞照料，已據證人即施志清之女施漪珍證述在卷，事實上證人劉蘭貞應無必
      要在家境富裕、先生亦須自己照料的情形下，自臺南北上新竹打工，至此，尚
      不能以此即認定被告有僱用證人劉蘭貞之事實。
   綜上所述，此部分尚無法證明被告甲○○犯罪，此外，復查無其他積極證據足資
   認定被告甲○○有公訴人所指之僱用證人劉蘭貞之犯行，本院自應對被告甲○○
   為無罪判決之諭知，以免冤抑。
六、據上論斷，應依刑事訴訟法第四百五十二條、第三百零一條第一項，判決如主文
    。
本案經檢察官劉邦繡到庭執行職務。
中      華      民      國    九十一    年     十一     月    二十六    日
                                    臺灣新竹地方法院刑事第一庭
                                        法  官    遲中慧
右正本證明與原本無異。
如不服本判決，應於判決送達後十日內向本院提出上訴狀( 應附繕本 )，上訴於
臺灣高等法院。
                                        書記官    龔柏萃


司法院資訊處製作；財團法人民間司法改革基金會備份。
